臺灣臺北地方法院民事裁定　　　　　　99年度消債清字第97號
聲　請　人
即 債務 人　劉力榮
上列當事人依消費者債務清理條例向本院聲請清算事件，本院裁
定如下：
    主  文
聲請人清算之聲請駁回。
聲請程序費用由聲請人負擔。
    理  由
一、按債務人不能清償債務或有不能清償之虞，於法院裁定開始
    更生程序或許可和解或宣告破產前，得向法院聲請清算，消
    費者債務清理條例（下稱消債條例）第三條、第八十條分別
    定有明文。次按，債務人對於金融機構因消費借貸、自用住
    宅借款、信用卡或現金卡契約而負債務，在聲請更生或清算
    前，應提出債權人清冊，以書面向最大債權金融機構請求協
    商債務清償方案並表明共同協商之意旨；又自債務人提出協
    商請求之翌日起逾三十日不開始協商，或自開始協商之翌日
    起逾九十日協商不成立，債務人得逕向法院聲請更生或清算
    ，消債條例第一百五十一條第一項、第一百五十三條亦有明
    文。可知消債條例係採協商前置主義，其意旨在使債務人與
    多數債權人間能自主解決其債務，利用法院程序外解決之協
    商機制，為迅速有效之自主性解決，以疏減法院負擔，有效
    分配司法資源，而此程序之進行，有賴當事人間之協力配合
    ，本於誠信為基礎，形成債務清理之共識，藉由法院之事後
    核可，賦予協商內容作為執行名義之正當性，故債務人自應
    確實經此協商程序，始能聲請更生或清算，倘債務人與債權
    人於進行協商程序時，一造當事人消極未盡相關協商義務，
    或實際上並無成立協商之真意，雖有債務協商不成立之形式
    ，然藉由脫法方式造成此等結論，即難謂已踐履消債條例第
    一百五十一條規定之前置協商程序。
二、債務人具狀向本院聲請清算，其聲請意旨略以：債務人有不
    能清償債務之情事，前曾於民國99年10月間以書面向最大債
    權金融機構即永豐商業銀行股份有限公司（下稱永豐商業銀
    行）請求共同協商債務清償方案，然因無法負擔永豐商業銀
    行每月新台幣（下同）15,337元之還款條件，致前置協商不
    成立，是債務人既有不能清償債務之情事，又未經法院裁定
    開始更生程序或許可和解或宣告破產，爰向本院聲請清算等
    語。
三、經查：
  (一)債務人主張曾就積欠各金融機構之債務，於99年10月間向最
    大債權銀行永豐商業銀行聲請共同協商債務清償方案，惟未
    能協商成立，故其已踐行前置協商程序，有債務人提出之前
    置協商不成立通知書在卷可佐（見本院卷第11頁）。而觀諸
    最大債權銀行永豐商業銀行於前置協商程序所提供之還款方
    案為：「提供180 期、利率0%、每期還款15,337元」，但債
    務人則稱每月僅能分償2,000 元，故以「無法負擔任何協商
    條件」為由拒絕協商之協商還款方案（見本院卷第35頁永豐
    商業銀行書狀所載）。惟查，債務人任職於桃園縣桃園市戶
    政事務所，每月薪資有39,150元，有薪資明細表足佐（見本
    院卷第20至22頁），又債務人於聲請本清算事件時，並未陳
    報說明其每月支出之必要生活費用，故以行政院主計處公佈
    之99年度臺北市每人每月最低生活費用14,614元為標準計算
    債務人之每月生活必要支出。準此，聲請人之每月收入扣除
    每月生活費用支出14,614元後，尚餘24,536元（計算式為：
    39,150 元 －14,614元＝24,536元），尚足以支付最大債權
    銀行永豐商業銀行之每月協商還款金額。至於債務人雖有三
    分之一薪資12,835元遭強制執行之情，有債務人提出之薪資
    明細表可證（見本院卷第20至22頁），然該扣薪之強制執行
    程序係由最大債權銀行永豐商業銀行向臺灣桃園地方法院所
    聲請執行者，嗣永豐商業銀行已於99年3 月12日撤回執行，
    經臺灣桃園地方法院於100 年4 月21日函覆本院綦詳（見本
    院卷第87頁），準此，債務人並非無法負擔每月15,337元之
    債務清償條件，而債務人卻不願接受最大債權銀行永豐商業
    銀行所提出之協商還款方案，足認債務人無依消債條例第一
    百五十一條規定參與前置協商之誠意，自不得僅憑其有申請
    協商之外觀，即認其業已踐行前置協商程序，故其逕向法院
    聲請清算，顯非可採。
  (二)又債務人於法院裁准消費者債務清理程序開啟前，基於謀求
    自身經濟生活更生之目的，當以積極誠實之態度，配合法院
    進行各項程序。法院雖依消債條例第十條之規定，有依職權
    調查必要之事實及證據之責，然基於債務人對自身財務、信
    用、工作之狀況，本應知之最詳之理，另參酌同條例第四十
    三條第三款、第四十四條及第八十二條之意旨，苟債務人怠
    於配合法院調查，或有不實陳述之情形，法院得駁回債務人
    聲請，準此顯見本條例乃藉由債務人恪遵協力義務之方式，
    以示其確有債務清理之誠意。經查，債務人依消債條例聲請
    清算，漏未提出財產及收入狀況說明書、其債務人清冊及相
    關證明文件、敘明並釋明收入及必要支出之數額暨其原因及
    種類等情，已不符合消費者債務清理條例第八十一條規定之
    要件，經本院於100 年4 月11日裁定命債務人於送達後7 日
    內補正，並向債務人之戶籍地址「臺北市信義區○○○○段
    150 巷441 弄12號1 樓」寄送，該裁定於100 年4 月15日合
    法送達債務人，有送達證書附卷可稽（見本院卷第79頁），
    然債務人迄未依裁定內容予以補正，顯超逾裁定所限期間未
    予補正，堪認債務人確實違反其本於消債條例之協力義務。
    準此，難謂債務人有積極誠實之態度及債務清理之誠意，以
    配合法院各項債務清理程序進行之協力義務，顯不符消債條
    例藉由債務人恪遵協力義務之方式，以示債務人確有債務清
    理誠意之立法意旨，故其清算之聲請自難准許。
  (三)再者，更生清算之聲請係責任財產制度下最後手段，並須以
    債務人實質已不能清償者為限，此亦為消債條例第三條所明
    定，而查，債務人現年41歲（見本院卷第73頁），為桃園縣
    桃園市戶政事務所之公務員，每月有穩定收入，且債務人原
    遭最大債權銀行永豐商業銀行扣薪三分之一之強制執行程序
    ，業經永豐商業銀行於99年3 月12日撤回執行在案，已於前
    述及，則債務人所積欠之債務顯不生不能清償之情形，債務
    人本應再與最大債權銀行重新開啟債務協商程序，訂定適當
    可行之債務清償方案，債務人自當循此途徑以求解決，方符
    合消債條例兼顧保障債權人公平受償及重建復甦債務人經濟
    生活之立法目的。準此，債務人逕行聲請清算，亦有不當。
四、綜上，本件聲請人於提起本件清算之聲請前，雖曾請求進行
    前置協商，然如前述，並不足認債務人已踐履消債條例第一
    百五十一條規定之前置協商程序，債務人逕為本件清算之聲
    請，於法未合，且清算之聲請，係責任財產制度下最後之手
    段，須以債務人實質上已不能清償者為限，本件清算之聲請
    尚無不能清償債務或有不能清償之虞，不符消債務條例第三
    條所定要件，則債務人向本院聲請清算，應屬聲請清算之要
    件不備，且此欠缺已無從補正，揆諸首揭條文之意旨，自應
    駁回其清算之聲請，爰裁定如主文。
中    華    民    國   100    年    6     月    1     日
                  民事第七庭    法  官  賴錦華
以上正本係照原本作成。
如不服本裁定應於送達後10日內向本院提出抗告狀，並繳納抗告
費新臺幣1,000元。
中    華    民    國   100    年    6     月    1     日
                                書記官  沈世儒